【裁判字號】    97,台上,453
【裁判日期】    970125
【裁判案由】    殺人未遂等罪
【裁判全文】
最高法院刑事判決              九十七年度台上字第四五三號
上  訴  人  乙○○
            甲○○
上列上訴人等因殺人未遂等罪案件，不服台灣高等法院中華民國
九十六年三月十四日第二審更審判決（九十五年度上更(一)字第五
九六號，起訴案號：台灣桃園地方法院檢察署九十三年度少連偵
字第二一號），提起上訴，本院判決如下：
    主  文
原判決關於乙○○、甲○○部分撤銷，發回台灣高等法院。
    理  由
本件原判決認定：一、上訴人乙○○明知四海幫是具有內部管理
結構、以犯罪為宗旨，並以從事犯罪活動，而有集團性、常習性
、脅迫性及暴力性的犯罪組織，於民國九十一年間某時（至遲於
九十一年二、三月間），在桃園地區，發起成立四海幫海地堂，
自任堂主，並設衝鋒組、護衛組及執法等組織，並主持幫務。幫
眾丙○○於九十一年二、三月間；上訴人甲○○於同年四月間；
丁○○於同年六月間，先後加入參與海地堂（參與犯罪組織部分
均已判決確定）。丙○○任衝鋒組組長、甲○○任護衛組組長（
其後升為執行長）、丁○○為護衛組成員。之後又吸收寅○○（
約於九十二年三月間之前）；戊○○、己○○（原名庚○○；約
在九十二年三月間之後）；少年辛○○（七十五年三月三日生；
約在九十二年十二月間）加入（均已判決確定）。己○○先任小
弟，後任執法，負責執行幫規。其間，九十一年七月間，乙○○
曾率甲○○、丁○○及丙○○等人，前往台北市北投區百齡橋附
近的「清信餐廳」，參加由四海幫封號為「德武」的成年男子所
主持的開堂儀式。乙○○獲封號為「太德」、甲○○為「武龍」
、丙○○為「武川」、丁○○為「武凱」。之後己○○、辛○○
及戊○○也分別被封為「武毅」、「武源」及「武泉」。海地堂
成立後，曾以桃園縣平鎮市山仔頂某茶藝館、桃園縣龍潭鄉○○
街二四三號「瘋馬 TVPUB」、車神洗車場及其他檳榔攤等地為堂
口或據點，以替人逼討債務、放高利貸收取鉅額利息，以及在桃
園地區圍事卡拉ＯＫ、酒店，藉以收取保護費，作為主要收入來
源。經警於九十三年九月十五日先後拘提乙○○等人到案，乙○
○於偵查中自白犯罪。二、九十二年十月十五日凌晨二時許，壬
○○、癸○○、子○○及丑○○等人，於桃園縣龍潭鄉○○街二
四三號，乙○○開設的「瘋馬 TVPUB」消費。同日凌晨三時許，
因壬○○酩酊大醉睡在店內廁所裡，致女服務生無法如廁。癸○
○被要求叫醒壬○○時與店內女服務生發生口角，忿而敲擊木板
隔牆，震落酒櫃內的酒瓶。乙○○見狀認為癸○○是刻意滋事，
心生不滿，趨前掌摑癸○○，而與癸○○發生口角；甲○○等人
也上前與癸○○口角、拉址。子○○、丑○○勸阻無效，並認為
已無玩興，即步出「瘋馬 TVPUB」，欲乘車離開；但癸○○與乙
○○、甲○○等人仍持續爭吵。乙○○、甲○○與才抵達「瘋馬
TVPUB 」不久的戊○○（三人均為成年人）心生不滿，竟共同基
於殺害壬○○、子○○及癸○○的犯意聯絡，推由戊○○以電話
聯絡他人攜帶刀械到場，乙○○以堂主的威勢高喊「呼伊死」（
台語；即殺死他）後即進入「瘋馬 TVPUB」內，而由甲○○等人
著手實行殺人行為。海地堂成員寅○○（已判刑確定）與少年辛
○○（另案處理）也抵達「瘋馬 TVPUB」。不久，即有姓名年籍
不詳的成年男子駕車載運刀械到達現場。寅○○、少年辛○○、
甲○○及戊○○與上述不詳成年男子，即與海地堂堂主乙○○共
同基於殺人的犯意聯絡，分持刀械在「瘋馬 TVPUB」外砍殺癸○
○、子○○及壬○○。癸○○及時逃逸，僅左膝蓋附近有輕微紅
腫，未受有其他更嚴重傷害；壬○○則全身多處深部切割傷（背
部兩處深部切割傷各三十公分與五十公分、下背處五十公分深部
切割傷、右耳與顏面深度切割傷十公分）、急性胰臟炎、急性中
耳炎、左手小指骨折、缺血性視網膜炎、缺血性休克、右手截肢
傷（截斷至手腕處）。子○○見甲○○持刀砍斷壬○○的右手掌
，上前制止甲○○欲奪刀時，遭戊○○持刀自背後砍中脊椎。子
○○雖即逃離，但因疼痛難耐，攀附在路邊的機車上，又遭隨後
趕到的甲○○砍殺數刀，致背部撕裂傷長二四公分深十公分、左
手臂長四公分深一公分、右膝長三公分深一公分、左大腿二．五
公分〤一公分、三〤一公分、腰椎脊椎裂傷骨折、右手掌二〤一
公分撕裂傷。壬○○逃到附近7-11便利商店求救，經店員報警，
壬○○、子○○始因送醫急救倖免於難。三、乙○○、甲○○、
戊○○及寅○○（後三人部分已經判決確定）為籌措四海幫海地
堂的經費，共同基於意圖牟取顯不相當重利的犯意聯絡，以七日
、十日或十五日為一期，每新台幣（下同）一萬元每期利息一千
元或二千元不等的方式，乘卯○○、辰○○、巳○○等人急迫的
情況，於下述時間，推由戊○○或乙○○出面借款給卯○○、辰
○○、巳○○等人：(一)卯○○經由甲○○的介紹，於九十二年八
月間，向戊○○借款四萬元，每十天為一期，每期利息八千元，
借款時預扣第一期利息八千元，卯○○實際上拿取三萬二千元。
之後由戊○○、甲○○及寅○○向卯○○收取利息。(二)九十二年
十一月十七日，辰○○經丁○○的介紹，向乙○○借款三萬元，
每七天為一期，每期利息六千元，借款時預扣第一期利息六千元
，辰○○實拿二萬四千元。之後由寅○○向辰○○收取利息多次
。(三)九十三年八月二十九日，戊○○借款十萬元予巳○○，約定
利息一期一萬元，每十五天為一期，由巳○○開立面額十萬元的
支票一紙並交付其所有自用小客車的行車執照，以供擔保。乙○
○以上述方式取得與原本顯不相當的重利，並恃以維生，用供主
持海地堂等情。因而撤銷第一審關於此部分之判決，改判依牽連
犯關係，從一重論處乙○○主持犯罪組織（累犯）罪刑，並於刑
之執行完畢或赦免後令入勞動處所強制工作年；又成年人與未
滿十八歲之人共同殺人罪刑；甲○○成年人與未滿十八歲之人共
同殺人未遂罪刑，固非無見。
惟查：(一)、按刑事訴訟法第一百五十九條之五規定：被告以外之
人於審判外之陳述，雖不符前四條之規定，而經當事人於審判程
序同意作為證據，法院審酌該言詞陳述或書面陳述作成時之情況
，認為適當者，亦得為證據。當事人、代理人或辯護人於法院調
查證據時，知有第一百五十九條第一項不得為證據之情形，而未
於言詞辯論終結前聲明異議者，視為有前項之同意。是欲適用該
條規定認定相關證據具有證據能力者，除應「經當事人於審判程
序同意作為證據」或有視為同意之情形外，並以「法院審酌該言
詞陳述或書面陳述作成時之情況，認為適當者」為限，揆諸法條
規定文義甚明。本件原判決引用傳聞證據為論處上訴人二人之犯
罪依據，僅於理由欄敘明「被告及辯護人對於原判決所引用的證
據的證據能力，均表示無意見」云云（見原判決第五頁倒數第三
行），均未說明是否已依刑事訴訟法第一百五十九條之五規定審
酌「該言詞陳述或書面陳述作成時之情況，認為適當」之情形，
其法則之適用難認適法。(二)、未經合法調查之證據，不得作為判
斷之依據；審判長應將證物提示當事人、辯護人，使其辨認，證
物如係文書，及其他卷宗內之文書，可為證據者，應向被告宣讀
或告以要旨，刑事訴訟法第一百五十五條第二項、第一百六十四
條、第一百六十五條第一項定有明文。故採為判決基礎之證據資
料，必須經過上揭調查程序，以之顯出於審判庭者，始與直接審
理主義相符合，此項規定，復為第二審之審判所準用，倘未踐行
上開調查程序，逕行採為判決所憑之證據，自屬違背法令。原判
決採取共同被告寅○○、辛○○（見原判決第十二頁第十一行、
第十八頁第六至十八行）、午○○○（見原判決第十四頁第十一
至十九行）、戊○○（見原判決第十六頁倒數第七行、第十七頁
第十五至十八行）等人之偵、審中之供述為論處上訴人等人之犯
罪依據，但依據原審審判筆錄之記載，前揭證據資料並未於審判
期日經過調查程序，予上訴人等辯解之機會，遽採為論罪之依據
，其所踐行之訴訟程序，自屬違法。(三)、按科刑判決書記載之犯
罪事實，為論罪科刑適用法律之基礎，故凡於適用法令有關之事
項，必須詳加認定明確記載，然後於理由內敘明犯罪事實所憑之
證據及其認定之理由。使事實與理由互相一致，方為合法。而刑
法上之重利罪，以乘人急迫、輕率或無經驗，貸以金錢或其他物
品，而取得與原本顯不相當之重利為成立要件。原判決認定乙○
○、甲○○等人為籌措四海幫海地堂的經費，共同基於牟取顯不
相當重利的犯意聯絡，乘卯○○、辰○○、巳○○等人急迫的情
況，而貸予金錢而取得與原本顯不相當之重利，並恃以維生等情
。但上訴人等對於借款人辰○○，如何乘其急迫之際，貸以金錢
而取得與原本顯不相當之重利，未敘明其所憑之證據及認定之理
由，難謂無判決理由不備之違誤。(四)、原判決認定乙○○於九十
一年間某時（至遲於九十一年二、三月間）在桃園地區，發起成
立四海幫海地堂，自任堂主，並設衝鋒組、護衛組及執法等組織
，並主持幫務等情。於理由欄內說明乙○○所為應成立組織犯罪
防制條例第三條第一項前段之發起及主持犯罪組織罪，發起與主
持屬於二個不同態樣的犯罪行為，有前行為與後行為之關係，應
論以主持犯罪組織罪。既認乙○○所為尚應成立發起犯罪組織罪
，自應於理由欄內詳述認定此部分事實所憑之證據及其認定理由
，始稱適法。原判決雖於理由欄引用乙○○之自白、甲○○、辛
○○於偵查中之供述，及證人A1、A2、A6、A7（姓名年籍均詳卷
）等人於偵、審中之供述為論處乙○○犯罪之依據，但前揭證據
資料均無關乙○○於九十一年二、三月之前發起四海幫海地堂之
事實，顯然原判決認定此一部分之事實，未敘明所憑之證據及其
認定理由，自有判決不備理由之違誤。(五)、行為後法律有變更者
，適用裁判時之法律，乃刑法第二條第一項前段所明定，縱其但
書規定裁判前之法律有利於行為人者，適用最有利於行為人之法
律，但亦應於判決內依刑法第二條第一項對新舊法之比較適用予
以說明，方為適法。上訴人行為後，刑法部分條文已於九十四年
二月二日修正公布，並自九十五年七月一日起施行。原判決適用
修正刪除之刑法第三百四十五條、且依修正刪除之刑法第五十五
條牽連犯之規定，為其論處罪刑之依據，但未依刑法第二條第一
項新舊法之比較適用予以說明，自屬可議。上訴意旨均執以指摘
原判決不當，非無理由，應認原判決仍有發回更審之原因。原判
決不另為無罪諭知部分，因與發回部分有裁判上一罪關係，應併
予發回。
據上論結，應依刑事訴訟法第三百九十七條、第四百零一條，判
決如主文。
中    華    民    國  九十七  年    一    月  二十五  日
                      最高法院刑事第八庭
                          審判長法官  洪  清  江
                                法官  石  木  欽
                                法官  韓  金  秀
                                法官  陳  晴  教
                                法官  宋      祺
      本件正本證明與原本無異
                                      書  記  官
中    華    民    國  九十七  年    二    月    四    日
                                                      Ｅ

司法院資訊處製作；財團法人民間司法改革基金會備份。
